【裁判字號】    99,消債抗,21
【裁判日期】    991201
【裁判案由】    清算
【裁判全文】
臺灣桃園地方法院民事裁定            99年度消債抗字第21號
抗  告  人  賴志平
上列抗告人因聲請清算事件，不服中華民國99年4 月7 日本院98
年度消債清字第37號裁定，提起抗告，本院裁定如下：
    主  文
原裁定廢棄。
    理  由
一、按關於更生或清算之程序，除本條例別有規定外，準用民事
    訴訟法之規定，消費者債務清理條例第15條定有明文。另按
    抗告法院認抗告為有理由者，應廢棄或變更原裁定，民事訴
    訟法第492 條前段亦定有明文。
二、本件抗告意旨略以：觀諸消費者債務清理條例第15條規定，
    可知該條例之程序法理原則上係採訴訟法理，自應遵循辯論
    主義之意旨，亦即當事人未主張之事實，法院不得逕採為裁
    判基礎。按民法繼承編施行法第1 條之3 第4 項規定，係民
    國98年6 月10日增訂，而抗告人知悉繼承其母親陳淑賢之債
    務，早於該條款增訂公布前即已知悉，抗告人僅能選擇當時
    有效之法律作為解決債務之依據，尚無由主張繼承自陳淑賢
    之債務部分，得以所得遺產為限，負清償責任；又於本件清
    算程序中，抗告人從未就繼承之債務，主張適用民法繼承編
    施行法第1 條之3 第4 項負有限責任，惟原審竟遽認抗告人
    所繼承之債務，可依前開施行法之規定而無須負責，進而扣
    除此部分之債務後，以抗告人之資力足以償還剩餘債務，而
    駁回抗告人清算及保全處分之聲請，顯未給予當事人充分之
    程序保障，實屬突襲性之裁定。況抗告人就債務之處理，欲
    依循何種民事程序尋求法律上之解決，實乃當事人之程序選
    擇權、程序處分權之展現。另與抗告人同負繼承債務之其他
    繼承人清算聲請皆已獲本院裁定許可，且單就繼承之債務累
    計利息後已達新臺幣（下同）110,716,086 元，顯非抗告人
    資力所能負擔，爰請求廢棄原裁定等語。
三、按繼承在民法繼承編中華民國98年5 月22日修正施行前開始
    ，繼承人因不可歸責於己之事由或未同居共財者，於繼承開
    始時無法知悉繼承債務之存在，致未能於修正施行前之法定
    期間為限定或拋棄繼承，且由其繼續履行繼承債務顯失公平
    者，於修正施行後，以所得遺產為限，負清償責任，民法繼
    承編施行法第1 條之3 第4 項定有明文。揆諸前揭規定，係
    因應98年6 月10日修正後繼承法改採「概括繼承有限責任」
    為原則之補充條款，即在兼顧保護債權人及繼承人之權益，
    於特定條件下，繼承人得以「所得遺產為限，負清償責任」
    ，而減輕其責任；惟此之前，繼承人對於繼承債務仍須負無
    限責任。
四、經查：
  (一)抗告人之母親陳淑賢（於93年5月6日死亡）生前曾分別對苗
    栗縣銅鑼鄉農會負有1,100 萬元及對新豐資產管理股份有限
    公司（受讓台灣銀行之債權）負有35,613,000元之債務，又
    陳淑賢生前因任抗告人父賴振燈之保證人，另負有保證債務
    463,000 元，以上陳淑賢之負債共計47,076,000元，此有陳
    淑賢之死亡證明書、財團法人金融聯合徵信中心當事人綜合
    信用報告附於本院98年度消債清字第3 號卷（下稱前審卷）
    第20、78-79 頁可查，且參以陳淑賢死亡時間係在繼承法修
    正之前，依舊法之繼承規定，繼承人於繼承發生時若未於一
    定期間向法院聲請限定或拋棄繼承者，即應概括繼承被繼承
    人財產上一切權利義務，而據抗告人自稱其因不知陳淑賢在
    外負有龐大債務，故未辦理拋棄繼承等語，此有抗告人提出
    於原審之清算聲請狀上記載明確，復經本院函詢臺灣苗栗地
    方法院亦查無受理被繼承人陳淑賢之繼承人聲請限定繼承或
    拋棄繼承案件（見卷附該院99年11月10日苗院源家字第3118
    4 號函），是抗告人主張其因繼承關係而承繼被繼承人陳淑
    賢前開負債總額逾4,600 萬元之債務，應無虛假。又抗告人
    自己另向債權人元大商業銀行辦理信用貸款而負有293,000
    元之債務，此亦有抗告人提出財團法人金融聯合徵信中心當
    事人綜合信用報告債務清理條例前置協商專用債權人清冊附
    卷可憑（見前審卷第75頁），併同加計前開繼承債務，抗告
    人負債總額至少達47,369,000元（47,076,000＋293,000 ）
    ，堪足認定。
  (二)抗告人主張原審未經其主張，遽以抗告人符合民法繼承編施
    行法第1 條之3 第4 項規定要件，無庸負清償其繼承債務責
    任，祇需就其本人對債權人元大商業銀行之信用貸款債務負
    清償責任，且因抗告人之資力並不符有不能清償債務之情形
    ，進而駁回其清算聲請等情，有本院98年度消債清字第37號
    裁定附卷可參。但查，原審雖以抗告人並未繼承取得任何財
    產，且具備「未與其母親陳淑賢同居共財，於繼承開始時無
    法知悉繼承債務之存在，由其繼續履行繼承債務顯失公平」
    之要件，認抗告人無庸就被繼承人陳淑賢之債務負責，逕將
    該繼承債務排除於抗告人應承擔之債務總額範圍外，固非無
    見，惟抗告人在不知其母親陳淑賢負有鉅額債務，而未適時
    限定或拋棄繼承之情形下，其是否依民法繼承編施行法第1
    條之3 第4 項規定主張以「所得遺產為限，負清償責任」，
    抑或概括繼承而負無限責任，抗告人實具有選擇權，非經抗
    告人主張，法院自不得自行斟酌抗告人未提出之事實，此為
    消費者債務清理條例適用民事訴訟法採辯論主義之當然結果
    。本件抗告人未於一般債權人新豐資產管理股份有限公司聲
    請對其薪資債權實施強制執行之際，提出債務人異議之訴為
    救濟，反選擇依消費者債務清理條例清算程序清理其債務，
    顯見抗告人係選擇概括繼承之方式，並欲藉清算程序獲得債
    務免責之結果，亦為其程序選擇權之表徵。原審僅需就抗告
    人之現有資產扣除生活必要費用及其他支出後所餘金額，是
    否有不能清償債務或有不能清償之虞之情事為判斷即可，尚
    無逕自認定抗告人無庸對其繼承債務負責，而將該繼承債務
    排除於債務總額之必要。況就抗告人是否符合民法繼承編施
    行法第1 條之3 第4 項所列情形，致其繼續履行繼承債務顯
    失公平之實體事項，亦非清算程序中得加以審酌。本件原審
    未將抗告人本身所負債務及繼承之債務合併計算，再以之與
    抗告人聲請清算時之經濟狀況相權衡，以查明其有無聲請清
    算以達減輕其債務負擔之必要，故抗告人是否屬不能清償債
    務或有不能清償之虞，即非無疑，原審遽為不利於抗告人之
    判斷，尚有未洽。抗告意旨指摘原裁定不當，求予廢棄，非
    無理由。
五、據上論結，本件抗告為有理由，爰依消費者債務清理條例第
    15條、民事訴訟法第492 條，裁定如主文。
中    華    民    國    99    年    12    月    1     日
                民事第一庭  審判長法  官  郭琇玲
                                  法  官  陳振嘉
                                  法  官  魏于傑
本件不得抗告。
中    華    民    國    99    年    12    月    2     日
                                  書記官  黃瓊儀

司法院資訊處製作；財團法人民間司法改革基金會備份。
